臺灣嘉義地方法院刑事判決　　　　　　　　　　　　　九十一年度易字第四三五號
　　公　訴　人　臺灣嘉義地方法院檢察署檢察官
　　被　　　告　丙○○原名陳.
　　　　　　　　甲○○
　　　　　　　　乙○○
右列被告等因違反公職人員選舉罷免法案件，經檢察官提起公訴（九十一年度偵字第
七四八號），本院判決如左：
    主  文
丙○○、甲○○、乙○○均無罪。
    理  由
一、公訴意旨略以：被告丙○○、甲○○、乙○○等三人均具有臺灣省嘉義市議會第
    六屆議員第二選舉區（即西區）之投票權人，緣洪賜民（所涉公職人員選舉罷免
    法第九十條之一第一項投票行賄罪由檢察官另行起訴）為臺灣省嘉義市議會第六
    屆議員第二選舉區候選人吳上明助選，為期使吳上明能順利當選，乃基於對於該
    第二選舉區有投票權人行賄之犯意，先於民國九十一年一月十日中午十二時許，
    以電話向居住嘉義市○區○路里○鄰○○○路四七九巷十一號之具有市議員第二
    選舉區投票權之張素珍查詢其家屬有投票權之人數，嗣經張素珍告知有本身、其
    夫陳明河（張素珍、陳明河二人所涉刑法第一百四十三條第一項之投票收賄罪均
    由檢察官另行起訴）、其子丙○○、乙○○、其女甲○○等五人之年籍資料由洪
    賜民抄錄，再由洪賜民告知欲以每票新台幣（下同）六百元（五票計三千元）向
    其家屬買票賄選，並囑咐張素珍於九十一年一月二十六日行使上開市議員選舉投
    票權時，投票予候選人吳上明，並獲得張素珍之同意後，再於九十一年一月十三
    日晚上九時許，張素珍偕同其夫陳明河前往嘉義市○○路之「家樂福旁之夜市」
    ，巧遇在該夜市任管理攤位之洪賜民將賄款三千元交付張素珍、陳明河收受。復
    經張素珍將收取賄款之上情轉知其前開具有投票權之子丙○○、乙○○、之女甲○○等三人，再囑其子女丙○○、乙○○、甲○○，應於行使上開投票權時，投
    票支持候選人吳上明，並獲得渠等同意。嗣經臺灣嘉義地方法院檢察署檢察官執
    行通訊監察，而於九十一年一月二十一日晚上十一時三十分許，蒐獲乙○○於電
    話告知其同學侯佳妤受賄每票六百元之具體事證，始由嘉義市警察局刑警隊立即
    報請同署檢察官指揮該隊偵查員及法務部調查局嘉義市調查站調查員，分別傳喚
    乙○○、張素珍、陳明河、甲○○、丙○○等五人到案，渠等均於偵查中自白，
    並由張素珍交出賄款三千元。因認被告三人涉犯刑法第一百四十三條第一項之投
    票受賄罪嫌云云。
二、本件公訴人認被告三人涉有投票受賄罪嫌，係以被告丙○○、甲○○、乙○○及
    共同被告張素珍、陳明河於警訊、偵查中之供述，並有扣案之現金三千元及通訊
    監察譯文等在卷可稽為其所憑之論據。訊據被告丙○○、甲○○、乙○○均堅決
    否認有公訴人所指之投票受賄罪犯行，均辯稱：伊等未收到任何金錢，且選舉期
    間，未有任何人向伊等及其家人（即共同被告張素珍、陳明河）行賄，亦未有任
    何人明示或暗示要伊等投票予何人，而伊等在警訊、偵查中之供述，係因伊等怕
    被收押，所以才為該等陳述等語。
三、按犯罪事實應依證據認定之，無證據不得推定其犯罪事實；又不能證明被告犯罪
    者，應諭知無罪之判決；刑事訴訟法第一百五十四條、第三百零一條第一項分別
    定有明文。次按認定不利於被告之事實，須依積極證據，茍積極證據不足為不利
    於被告事實之認定時，即應為有利於被告之認定，更不必有何有利之證據；又刑
    事訴訟之被告依法並無自證無罪之義務，若犯罪所憑之積極證據，在生活經驗上
    尚不足以排除其他有利被告之合理推斷，致不足以證明犯罪事實時，仍不能因被
    告否認犯罪之辯解不成立，資為無視積極證據不足之理由，亦迭據最高法院著有
    判例在案。又刑法第一百四十三條第一項投票受賄罪之構成要件事實，就刑事證
    據法則而言，自應採嚴格證明，而刑事訴訟上證明之資料，無論其為直接或間接
    證據，均須達於通常一般之人均不致有所懷疑，而得確信其為真實之程度，始得
    據為有罪之認定，若其關於被告是否犯罪之證明未能達此程度，而有合理懷疑之
    存在，致使無從形成有罪之確信，根據「罪證有疑，利於被告」之證據法則，即
    不得遽為不利被告之認定，亦有最高法院七十六年度台上字第四九八六號判例可
    資參照，合先敘明。
四、經查：
（一）按刑法第一百四十三條第一項投票受賄罪之構成要件有三：１、犯罪主體須為
      有投票權人；２、須有要求、期約或收受賄賂或其他不正利益之行為；３、須
      許以不行使其投票權，或為一定之行使。而所謂「要求」乃主動向對方索取之
      意；「期約」係指雙方意思合致而未至交付之階段；「收受」則係事實上獲得
      賄賂或不正利益之謂。次按公職人員選舉罷免法第九十條之一第一項投票行賄
      罪係以對於有投票權人，行求、期約或交付賄賂或其他不正利益，而約期不行
      使投票權或為一定之行使為構成要件。所謂「行求」係指行賄人自行向對方提
      出特定賄賂或不正當利益，以備交付之意，並不以提供現實之財物為必要；「
      期約」係指雙方就期望而為約定，而「交付」賄賂係指行賄者事實上將賄賂或
      不正當利益交付受賄人收受之行為，是行為人之行為是否該當於公職人員選舉
      罷免法第九十條之一第一項之投票行賄罪，自應視行為人是否具有行賄之犯意
      ，及所行求、期約或交付之財物是否可認係期約為投票權一定行使或不為一定
      行使之對價，以及行求、期約、交付之對象是否為有投票權人而定。
（二）本件被告丙○○、甲○○、乙○○均辯稱：伊等未收到任何金錢，且選舉期間
      ，未有任何人向伊等及其家人（即共同被告張素珍、陳明河）行賄，亦未有任
      何人明示或暗示要伊等投票予何人等語，惟查，被告三人之父、母親即共同被
      告陳明河、張素珍如何向共同被告洪賜民收賄三千元，又於收賄後由共同被告
      張素珍向被告三人交待於投票日要投票予吳上明等情，業據被告丙○○、甲○○、乙○○及共同被告張素珍、陳明河於警訊、偵查中供述明確，是被告三人
      上開所辯是否與事實相符，雖非無疑？然縱使被告三人及共同被告張素珍、陳
      明河上揭於警訊、偵查中所供為真，然公職人員選舉罷免法第九十條之一第一
      項之投票行賄罪與刑法第一百四十三條第一項之投票受賄罪，其行賄者與受賄
      者二者間乃必要共犯中之「對向犯」，以二個以上之行為者，彼此相互對立之
      意思經合致而成立犯罪；查被告三人均未於選舉期間親自與共同被告洪賜民見
      面洽談選舉乙事，亦均未收受賄款六百元乙情，則為被告三人及共同被告張素
      珍、陳明河供明在卷，且遍查卷內資料（含本院九十一年度訴字第七三號刑事
      卷宗），亦無任何證據證明被告三人有與共同被告洪賜民見面洽談選舉及各自
      共同被告張素珍處收受共同被告洪賜民所交予共同被告張素珍之賄款六百元之
      紀錄，更遑論被告三人有主動向共同被告洪賜民索取賄款之舉，是自難認定被
      告丙○○、甲○○、乙○○有上開「要求」、「期約」或「收受」賄賂或其他
      不正利益之行為，即與上開投票受賄罪之構成要件不該當，而不成立刑法第一
      百四十三條第一項之投票受賄罪。至被告丙○○、甲○○、乙○○縱有答應其
      母親即共同被告張素珍於投票日會投票予吳上明，然此乃被告三人與共同被告
      張素珍內部之關係，難謂被告三人與共同被告洪賜民已就被告三人之投票權如
      何行使有所約定或達成共識，亦不足為被告三人不利之認定。此外，本院依職
      權復查無其他積極證據足以證明被告三人有何投票受賄犯行，揆諸首揭法條及
      判例意旨，即應為有利於被告三人之認定。
五、綜上各情，參互觀之，尚乏積極證據足資證明被告丙○○、甲○○、乙○○有何
    投票受賄犯行。是被告三人所為，既不該當刑法第一百四十三條第一項之投票受
    賄罪，自難以該罪相繩。此外，復查無其他積極證據足資認定被告三人確有公訴
    人所指之犯行，揆諸前開說明，本件應屬不能證明被告三人犯罪，應諭知被告三
    人無罪之判決。
據上論斷，應依刑事訴訟法第三百零一條第一項，判決如主文。
本案經檢察官李文和到庭執行職務。
中      華      民      國    九十一    年      十      月      二      日
                              臺灣嘉義地方法院刑事第一庭
                                  法  官  黃  仁  勇
右正本證明與原本無異。
如不服本判決，應於判決送達後十日內，向本院提出上訴狀。
中      華      民      國    九十一    年      十      月      二      日
                                  書記官  呂  權  芳
